---
title: "Trabajo final"
author: 
        - "Romero Vázquez Ángel Eladio"
        - " Solano Tavera Andrea"
format: pdf
editor: visual
---

## Introducción

En este trabajo se analizará la situación demográfica del estado de Campeche, con el objetivo de analizar las principales características de su población y comprender su dinámica a lo largo del tiempo. Se estudiarán aspectos como el crecimiento poblacional, la distribución por edad y sexo, la densidad demográfica, entre otros aspectos. A partir de estos elementos, se busca identificar las principales características demográficas de Campeche y ver cómo estos factores van influyendo y reconocer su importancia.

## Lectura del primer objeto en la web

Lectura de la tabla de poblacion a mitad de año de las estimaciones-proyecciones de pobacion de México.

```{r}
# 1. Remover los objetos
# rm(list = ls())

# 2. Instalar paquetes, correr la instalación en la consola 
 #options(repos = c(CRAN = "https://cloud.r-project.org"))
 #install.packages("data.table",  dependencies = TRUE)
 #install.packages("dplyr",       dependencies = TRUE)
 #install.packages("ggplot2",     dependencies = TRUE)
 #install.packages("tidyr",       dependencies =TRUE)
install.pack

library(data.table)
library(dplyr)
library(ggplot2)



# 3. Descargar tablas de datos
pop <- fread("https://repodatos.atdt.gob.mx/CONAPO/proyecciones/00_Pob_Mitad_1950_2070.csv")

# 4. Exploración de la tabla de población
table(pop$ENTIDAD)
table(pop$CVE_GEO)
table(pop$ANIO)

names(pop)
sum(pop$POBLACION)

```

## Pirámide poblacional de "Campeche".

La pirámide poblacional de Campeche para el año 2026 muestra todavía una base relativamente amplia, reflejo de una población joven en crecimiento, aunque a comparación de cómo avanzan los años, ya se observa una ligera tendencia hacia la reducción de los grupos más jóvenes. Para este año destaca un ensanchamiento en los grupos de edad adulta (aproximadamente entre 20 y 40 años). También comienza a notarse un ligero aumento en los grupos de mayor edad, lo que sugiere un proceso gradual de envejecimiento. Para 2070 la mayoría de la población estará sus 60´s.

```{r, message=FALSE, warning=FALSE, echo=FALSE}
library(ggplot2)
library(dplyr)
library(tidyr)
cpe <-pop[ENTIDAD == "Campeche" & ANIO == "2026", list(SEXO, EDAD, POBLACION)]
#transformamos los datos

  # Multiplicamos la población de hombres por -1 para que el eje se extienda a la izquierda
cpe$Poblacion_Grafico <- ifelse( cpe$SEXO == "Hombres", 
                                  -cpe$POBLACION, 
                                  cpe$POBLACION)

#creamos el gráfico
ggplot(cpe, aes(x = EDAD, y = Poblacion_Grafico, fill = SEXO)) +
  geom_bar(stat = "identity") +
  
  # Invertimos los ejes para que la edad esté en el eje vertical
  coord_flip() + 
  
  # Ajustar las etiquetas del eje Y (que ahora es el eje de población) para que no sean negativas
  scale_y_continuous(labels = abs) +
  
  # Personalización de colores y etiquetas
  scale_fill_manual(values = c("Hombres" = "#3498db", "Mujeres" = "#e74c3c")) +
  labs(title = "Pirámide Poblacional",
       x = "Edad",
       y = "Población",
       fill = "Sexo") +
  
# Título y etiquetas más informativas
  labs(
    title = "Pirámide Poblacional de Campeche",
    subtitle = "Proyección para el año 2026",
    x = "Grupos de Edad",
    y = "Población",
    fill = "Sexo",
    caption = "Fuente: Datos poblacionales")


```

### Media ponderada

```{r}
weight_mean <- function(x,
                          w=rep(1/length(x),
                        length(x))){
  
  x_mean <- sum(x*w)/sum(w)
  return(x_mean)  
}

#Ejemplo
weight_mean(c(10,40),c(.3,.7))  #con pesos
weight_mean(c(10,40))           #sin pesos

```

```{r}
 #3. Crecimiento exponencial 
---- 
expo <- function(N_0, N_T, t_0, t_T, t){ 
  
  dt <- decimal_date(as.Date(t_T)) - decimal_date(as.Date(t_0)) 
  
  r <- log(N_T/N_0)/dt 
  
  h <- t - decimal_date(as.Date(t_0)) 
  
  N_h <- N_0 * exp(r*h) 
  
  return(N_h) } 




cre_exp <- expo( N_0=112336538, N_T=126014024, 
                 t_0="2010-06-25", t_T="2020-03-15",
                 t=seq(2020.5, 2100.5, 1)
                 ) 


# Gráfica 
data.frame(Año = c(decimal_date(as.Date("2010-06-25")), 
                   decimal_date(as.Date("2020-03-15")), 
                   seq(2020.5, 2100.5, 1)), 
                   N_t = c(112336538, 126014024, cre_exp)) %>% 
  
  ggplot(aes(Año, N_t)) + 
  geom_line() + 
  geom_point()




```

##Lectura de tabla del mismo proyecto

```{r}
(deaths <- fread("data/Mx_ARG_GUA.csv"))
kable(deaths, caption = "Muertues  de Argentina y Guatemala")
```

#Tasas brutas y específicas

```{r}
deaths <- deaths %>%
          mutate(m_x = D/N)

plot(deaths[location     == "Argentina",x], #Eje x
     log(deaths[location == "Argentina", m_x])) #Eje y
#Tasa bruta de mortalidad 

deaths %>%
  group_by(location) %>% 
  summarise(weight_mean(m_x,x/sum(x)))



```

```{r}



```
